臺灣新竹地方法院刑事判決
111年度原金訴字第5號
公  訴  人  臺灣新竹地方檢察署檢察官
被      告  馮紅竹



選任辯護人  財團法人法律扶助基金會鍾若琪律師          
上列被告因違反洗錢防制法等案件，經檢察官提起公訴（110年
度偵字第14790號），本院判決如下︰
    主  文
馮紅竹無罪。
    理  由
一、公訴意旨略以：被告馮紅竹可預見交付金融帳戶資料，可能
    幫助他人隱匿詐欺或財產犯罪所得之財物，致使被害人及警
    方追查無門，竟基於幫助詐欺及幫助洗錢之未必故意，於民
    國110年9月間，獲悉真實姓名年籍不詳，自稱「楊靜茹」之
    成年人（無證據證明被告知悉自稱「楊靜茹」之人為詐欺集
    團成員），欲使用他人金融帳戶，提供者每1帳戶可得新臺
    幣（下同）1萬元之報酬，即依「楊靜茹」之指示，在新竹
    縣竹東鎮北興路3段之統一超商，將其名下之中華郵政股份
    有限公司帳號000000-0-000000-0號帳戶（下稱上開郵局帳
    戶）之金融卡，以交貨便方式寄送予「楊靜茹」之指定之人
    ，並將提款密碼告知「楊靜茹」。嗣「楊靜茹」所屬詐騙集
    團取得上開帳戶資料後，即詐騙附表所示被害人匯款，其中
    部分款項匯入上開郵局帳戶，詐騙集團旋將款項提領。因認
    被告涉犯刑法第30條第1項前段、同法第339條第1項之幫助
    詐欺取財罪嫌及刑法第30條第1項前段、洗錢防制法第14條
    第1項之幫助洗錢罪嫌。
二、按犯罪事實應依證據認定之，無證據不得認定犯罪事實、不
    能證明被告犯罪者，應諭知無罪之判決，刑事訴訟法第154
    條第2項、第301條第1項分別定有明文。所謂認定犯罪事實
    之證據，係指足以認定被告確有犯罪行為之積極證據而言，
    苟積極證據不足為不利於被告事實之認定時，即應為有利於
    被告之認定，更不必有何有利之證據，如未能發現相當證據
    ，或證據不足以證明，自不能以推測或擬制之方法，作為裁
    判基礎（最高法院29年上字第3105號、30年上字第816號、4
    0年台上字第86號判例意旨參照）。又認定犯罪事實所憑之
    證據，雖不以直接證據為限，間接證據亦包括在內，然而無
    論直接證據或間接證據，其為訴訟上之證明，須於通常一般
    之人均不致有所懷疑，而得確信其為真實之程度者，始得據
    為有罪之認定，倘其證明尚未達到此一程度，而有合理之懷
    疑存在而無從使事實審法院得有罪之確信時，即應由法院為
    諭知被告無罪之判決（最高法院76年台上字第4986號判例意
    旨可資參照）。再檢察官對於起訴之犯罪事實，仍應負提出
    證據及說服之實質舉證責任。倘其所提出之證據，不足為被
    告有罪之積極證明，或其指出證明之方法，無從說服法院以
    形成被告有罪之心證，基於無罪推定之原則，自應為被告無
    罪判決之論知（最高法院92年台上字第128號判例意旨可參
    ）。
三、起訴意旨認被告涉犯幫助詐欺取財、幫助洗錢罪嫌，無非係
    以：被告之供述、告訴人洪采婕之證述、被告與「楊靜茹」
    之LINE對話紀錄截圖、告訴人之匯款證明、被告郵局帳戶之
    客戶基本資料暨交易明細表各1份等件為其論據。
四、訊據被告固坦承有將郵局帳戶之金融卡以交貨便方式寄送予
    「楊靜茹」之指定之人，並將提款密碼告知「楊靜茹」，惟
    堅決否認有何幫助詐欺及幫助洗錢之犯行，並辯稱：我當時
    是在FACEBOOK上面看到徵家庭代工的訊息，我想要貼補家用
    ，就加了「楊靜茹」的LINE，對方說要使用我的帳戶購置材
    料，並且說帳戶內不需要有錢，還說購買材料後，會再把提
    款卡和材料寄來給我，我當時就是想做代工補貼家用，後來
    對方因為密碼輸入錯誤導致我的提款卡被鎖卡，我去補辦提
    款卡之後有再寄給對方，雖然對方說要補貼我1,000元，但
    我的想法就是把提款卡寄出去之後，就可以做代工，我沒有
    幫助詐欺及幫助洗錢等語。辯護人則為被告利益辯護稱：依
    據被告所提出之LINE對話紀錄，對方係以話術使被告認為提
    供提款卡是要購買材料，被告才會提供提款卡及密碼，且依
    110年9月18日被告與「楊靜茹」之LINE對話紀錄，「楊靜茹
    」以公司遭竊，致提款卡遺失，要求被告補辦提款卡，並允
    諾賠償被告1萬元時，被告即表示拒絕，顯見被告並無幫助
    詐欺及幫助洗錢之主觀犯意，其交寄提款卡予「楊靜茹」指
    定之人，主觀上僅係為順利取得代工工作等語。
五、經查：
　㈠被告於110年9月8日晚間6時54分許，在統一超商東睿門市內
    ，以交貨便之方式，將其申辦之上開郵局帳戶之提款卡，寄
    送予「楊靜茹」之詐欺集團成員，並傳送訊息告知密碼，詐
    欺集團成員取得上開郵局帳戶提款卡後，因輸入密碼錯誤，
    導致該提款卡遭鎖卡，被告旋依「楊靜茹」指示再行補辦提
    款卡，並於110年9月14日下午5時47分許，在統一超商東睿
    門市內，以交貨便之方式，將其補辦之上開郵局帳戶之提款
    卡，寄送予「楊靜茹」之詐欺集團成員，並傳送訊息告知密
    碼，後上開詐欺集團成員取得上開郵局帳戶提款卡及密碼後
    ，即於如附表所示之時間、詐騙方式，詐騙如附表所示之人
    ，致如附表所示之人均陷於錯誤，將如附表所示之款項，匯
    至上開郵局帳戶內等情，業據證人即告訴人洪采婕於警詢中
    證述明確（見110偵14790卷第28頁至第29頁），且有上開郵
    局帳戶之開戶基本資料及客戶歷史交易清單、被告於110年9
    月14日交貨便收據、告訴人之網銀匯款明細及被告與「楊靜
    茹」間之LINE對話紀錄截圖等件在卷可佐（見110偵4790卷
    第17頁至第20頁、第23頁、第30頁，本院卷第55頁至第87頁
    ），此部事實首堪認定。
　㈡又近年來我國檢警極力偵查詐欺集團犯罪，由於詐欺集團詐
    騙被害人後需取得贓款，復要避免遭檢警查獲集團成員真實
    身分，故需大量蒐集人頭帳戶，並尋覓車手負責提款，然因
    檢警近年追查詐欺集團之成果，詐欺集團對此亦有所應變，
    為能順利取得人頭帳戶或募得車手，遂改以其他方式取得、
    徵求。而一般人對於社會事物之警覺性或風險評估，常因人
    而異，況且詐騙手法日新月異，更時有高學歷、有豐富知識
    或社會經驗者遭詐欺之情事發生，故非僅憑學識、工作或社
    會經驗即可全然知悉詐欺集團之詐騙手法。又詐欺集團成員
    取得帳戶使用、指示他人提款之可能原因甚多，或因帳戶所
    有人認有利可圖而自行提供進而提款，抑或於無意間洩漏，
    甚或因帳戶所有人遭詐騙、脅迫始提供予詐欺集團成員並配
    合提款，皆不無可能，並非必然係出於與詐欺集團成員有犯
    意聯絡而為之，苟帳戶所有人提供帳戶予他人時，主觀上並
    無與詐欺集團共同為詐欺犯罪之認識，自難僅憑被害人遭詐
    騙之款項係匯入帳戶所有人提供之帳戶，即認帳戶所有人確
    有幫助詐欺取財之犯行。因此，有關詐欺犯罪成立與否，自
    不得逕以帳戶所有人持有之帳戶有無淪為詐欺集團使用為斷
    ，應予審究被告究竟係基於何原因提供其帳戶予詐欺集團，
    用以認定被告對於其行為成立幫助詐欺取財，主觀上有無認
    識或預見，綜合行為人之素行、教育程度、財務狀況與行為
    人所述情節之主、客觀情事，本於經驗法則，以為判斷之基
    礎，審慎認定。
　㈢關於被告交付其郵局帳戶資料之緣由，被告於本院審理中始
    終辯稱係因徵求家庭代工遭騙等語如前，並於警詢當時即提
    出其與「楊靜茹」之部分LINE對話截圖、東誠包裝代工合約
    書及東誠包裝行事業營利登記證翻拍照片等文件，有各該文
    件在卷可佐（見110偵14790卷第21頁、第23頁、第25頁），
    堪認被告確係先在臉書頁面發現家庭代工之資訊，經雙方以
    LINE聯繫後，由被告寄出其所申設之本案郵局帳戶之提款卡
    予對方，另提供密碼之事實，應無疑義。再觀之被告於本院
    審理中所提出與「楊靜茹」於110年9月6日起至110年10月28
    日止之全部LINE對話過程，被告於110年9月8日晚間6時54分
    許，首次將其郵局帳戶提款卡寄出前，「楊靜茹」於110年9
    月7日係向被告提出代工之薪資計算方式及東誠包裝行營利
    事業登記證翻拍照片，且向被告表示「公司第一次跟你合作
    需要你提供一下賬戶配合使用的用來預定購買你所需要的材
    料為了確保材料的安全不會有跑單或材料遺失的情況公司需
    要用你提供的賬戶實名購買照批材料是你領取的你提供的銀
    行賬戶是不需要有錢的喔提款卡寄到我們公司即可3-5天財
    務安排好材料後主管會把材料提款卡一起送過去給你過後」
    之訊息，復又傳送東誠包裝代工合約書翻拍照片予被告；迨
    被告於110年9月8日將郵局帳戶提款卡寄送予「楊靜茹」後
    ，於110年9月10日向被告表示提款卡因密碼輸入錯誤以致鎖
    卡前，被告持續向「楊靜茹」詢問代工包裝材料等事項，「
    楊靜茹」亦向被告解釋代工材料事宜，後「楊靜茹」於110
    年9月11日起迄110年9月14日被告再度向郵局申請補辦提款
    卡並將之寄送予「楊靜茹」所指定之人期間，「楊靜茹」亦
    僅指示被告補申辦提款卡，有各該LINE對話紀錄截圖在卷可
    佐（見本院卷第150頁至第154頁、第160至第168頁），顯見
    被告始終僅向「楊靜茹」詢問代工之材料之購買及代工薪資
    所得計算等事項，「楊靜茹」亦未允諾被告可單純透過郵局
    帳戶提款卡之提供，即可獲取利潤之情狀。由此可見，被告
    於寄送提款卡後，其所關切之重點，仍僅在代工本身，實難
    見其最初係基於幫助詐欺取財及幫助洗錢之不確定故意而提
    供其提款卡及密碼。何況，「楊靜茹」尚且提供營利事業登
    記證及合約書等文件取信被告，自不能斷稱被告係基於容任
    其帳戶為詐欺集團所用，且不違背其本意之心態，而提供其
    帳戶資料。
　㈣被告雖於警詢中一度陳稱：對方跟我說提供1本銀行儲金簿每
    月可領1萬元，因為缺錢，我才不疑有他等語（見110偵1479
    0卷第14頁）；惟查，依被告與「楊靜茹」間之LINE對話紀
    錄截圖，「楊靜茹」係於110年9月18日以東誠公司遭竊，被
    告之郵局帳戶提款卡遺失為由，要求被告掛失提款卡，然被
    告此時已感懷疑，「楊靜茹」與被告密集對話後，再傳送賠
    償協議書翻拍照片與被告，表示東誠公司欲賠償被告1萬元
    ，後被告於110年9月24日尚且傳送「我就問一下我兩張卡給
    你們然後給我搞到這樣現在我個人所有卡都已經被全部鎖住
    還要等法院寄單子，我就只是一個單純想作手工的而已，手
    工都沒做成還被你們搞到個人帳戶列為危險帳戶。再來老公
    家人的卡怎麼可能借呢，」「一直跟我講新寄卡片搞成這樣
    我哪來的卡」、「算了手工我也不做了，」，有各該LINE對
    話截圖在卷可證（見本院卷第170頁至第179頁、第192頁至
    第193頁），足見被告主觀上並未以該1萬元作為其提供上開
    郵局帳戶提款卡之對價，其主觀上仍係為謀職，始提供郵局
    帳戶之提款卡及密碼，其警詢中所述，自與客觀事證不符，
    自不得以被告上開警詢中所述，率論被告主觀上有幫助詐欺
    及幫助洗錢之不確定故意。　
  ㈤綜此，被告辯稱因徵求家庭代工，未經深思熟慮，即將帳戶
    資料交付他人，惟並無幫助詐欺取財及幫助洗錢之犯意一情
    ，參酌被告與「楊靜茹」之聯繫過程，被告及其辯護人上開
    所辯自非全然無據，是被告主觀上既非基於詐欺取財及洗錢
    之幫助犯意交付帳戶資料，即無從以該等犯行相繩。
六、綜上所述，依檢察官所提事證，尚無法證明被告係基於幫助
    詐欺取財及幫助洗錢之故意，交付提款卡及密碼供詐欺集團
    使用，自難遽認被告涉有上開犯行。此外，復查無其他證據
    足資證明被告確有該等犯行，本案客觀上尚不能達於通常一
    般人均不致有所懷疑，而得確信被告涉有該等犯行，參諸前
    揭說明，即屬不能證明被告犯罪，依法應就其被訴犯行為無
    罪之諭知。
七、臺灣新竹地方檢察署111年度偵字第1571號併辦案件意旨略
    以：被告依其社會生活之通常經驗與智識思慮，應知悉一般
    人無故取得他人金融帳戶使用之行徑常與詐欺犯罪密切相關，
    並可預見將金融帳戶提供他人使用，可能遭他人使用為從事詐
    欺犯罪及隱匿犯罪所得去向之工具，藉以取得贓款及掩飾犯行
    ，逃避檢警人員追緝，竟基於幫助詐欺及幫助洗錢之不確定
    故意，於110年9月14日17時47分許，在新竹縣○○鎮○○路0段0
    00號統一超商東睿門市，將其所有之上開郵局帳戶之金融卡
    ，寄交真實姓名年籍不詳之詐騙集團成員，並以通訊軟體LINE
    傳送訊息之方式，將該金融卡之晶片密碼告知對方，而容任
    他人作為詐騙不特定人匯款及取得贓款、掩飾犯行之人頭帳戶
    。嗣不詳詐騙集團取得上開金融帳戶後，即共同意圖為自己不
    法之所有，基於詐欺取財之犯意聯絡，於110年9月18日17時8
    分許、17時15分許，撥打電話予張正宜，自稱為鴻海烘焙食
    品材料行員工及中國信託銀行員工，並佯稱：因員工操作電
    腦作業錯誤，將自其帳戶扣款，需要操作網路銀行以取消扣
    款云云，致張正宜陷於錯誤，於同日18時12分許、18時22分
    許，操作網路銀行，轉帳2萬9,987元、2萬9,987元（均已扣
    除手續費15元）至上開郵局帳戶內，因認被告於此部分所為
    ，亦涉犯刑法第30條第1項前段、同法第339條第1項之幫助
    詐欺取財罪嫌及刑法第30條第1項前段、洗錢防制法第14條
    第1項之幫助洗錢罪嫌，並認與本案經起訴之犯罪事實有想
    像競合之裁判上一罪關係，而移送併辦，惟被告於本案經起
    訴部分，既經本院為無罪之諭知，則此部分併辦案件，即與
    起訴部分不具有實質上一罪或裁判上一罪等關係，而非本案
    起訴效力所及，此部分自應退回由檢察官另為適法之處理，
    併此敘明。　
據上論斷，應依刑事訴訟法第301條第1項前段，判決如主文。
本案經檢察官洪期榮提起公訴，檢察官孫立婷到庭執行職務。
中　　華　　民　　國　　111 　年　　7 　　月　　14　　日
                  刑事第五庭  審判長  法　官　魏瑞紅
　　　　　　　　　                    法  官  陳麗芬
　　　　　　　　　                    法  官  華澹寧
以上正本證明與原本無異。　　　　　　　　　
如不服本判決應於收受判決後20日內向本院提出上訴書狀，並應
敘述具體理由。其未敘述上訴理由者，應於上訴期間屆滿後20日
內向本院補提理由書(均須按他造當事人之人數附繕本)「切勿逕
送上級法院」。
中　　華　　民　　國　　111 　年　　7 　　月　　14　　日
                                      書記官  吳羽君
附表：
編號 被害人 詐騙方式 匯款時間 匯款金額 匯入帳戶 1 洪采婕 透過電話向被害人誆稱：被害人先前之消費紀錄將額外扣款，需依指示操作自動櫃員機云云。 110年9月18日19時14分許 4萬9,823元 上開郵局帳戶